ACORDAO-COMPLETO-2531576

ACÓRDÃO 3301/2022 ATA 22/2022 - SEGUNDA CÂMARA

VISTOS, relatados e discutidos estes autos de tomada de contas especial instaurada pelo Fundo Nacional de Saúde (FNS) em desfavor de Daniela Magnani Jevesier Nunes Romanini, como então empresária individual, diante da irregularidade na aplicação dos recursos federais repassados pelo Sistema Único de Saúde (SUS) no âmbito do Programa Farmácia Popular do Brasil - Aqui Tem Farmácia Popular (PFPB) , durante o período de 2/3/2010 a 27/4/2012, em face do subsequente dano ao erário sob o valor original de R$ 237.240,22;
ACORDAM os Ministros do Tribunal de Contas da União, reunidos em Sessão da 2ª Câmara, diante das razões apresentadas pelo Relator, em: 
9.1. rejeitar as alegações de defesa apresentadas por Daniela Magnani Jevesier Nunes Romanini;
9.2. julgar irregulares as contas de Daniela Magnani Jevesier Nunes Romanini (CPF XXX.397.938-XX) , nos termos dos arts. 16, III, alíneas "b" e "c", com o § 2º, "b", e 19, caput, e 23, III da Lei n.º 8.443, de 1992, para condená-la ao pagamento do correspondente débito, com a atualização monetária e os juros de mora calculados desde a data informada até o efetivo recolhimento, fixando-lhe o prazo de 15 (quinze) dias, contados da notificação, para que comprove perante o Tribunal, nos termos do art. 214, III, "a", do RITCU, o recolhimento da referida dívida em favor do Fundo Nacional de Saúde, na forma da legislação em vigor, sob as seguintes condições:
	DATA DA OCORRÊNCIA
	VALOR ORIGINAL (em R$) 

	02/03/2010
	           22,14 

	02/03/2010
	           58,05 

	02/03/2010
	     4.053,06 

	31/03/2010
	           22,14 

	31/03/2010
	             4,86 

	31/03/2010
	             8,10 

	31/03/2010
	     4.330,17 

	22/04/2010
	           22,14 

	22/04/2010
	             4,86 

	22/04/2010
	           34,83 

	22/04/2010
	     5.839,98 

	18/05/2010
	           30,24 

	18/05/2010
	             4,86 

	18/05/2010
	     5.530,69 

	18/05/2010
	             4,86 

	23/06/2010
	           22,14 

	23/06/2010
	             4,86 

	23/06/2010
	     7.343,33 

	23/06/2010
	             4,86 

	23/07/2010
	           22,14 

	23/07/2010
	           34,83 

	23/07/2010
	     6.670,56 

	23/07/2010
	             4,86 

	23/08/2010
	           22,14 

	23/08/2010
	           32,67 

	23/08/2010
	     7.929,18 

	23/08/2010
	             4,86 

	22/09/2010
	           34,29 

	22/09/2010
	           34,83 

	22/09/2010
	     8.131,50 

	22/09/2010
	             4,86 

	22/10/2010
	     6.988,44 

	22/10/2010
	           46,17 

	22/10/2010
	             4,86 

	24/11/2010
	     6.865,40 

	24/11/2010
	           22,14 

	24/11/2010
	           46,17 

	24/11/2010
	             4,86 

	31/12/2010
	     7.765,45 

	31/12/2010
	         212,07 

	31/12/2010
	             4,86 

	27/01/2011
	     8.321,08 

	27/01/2011
	           18,36 

	27/01/2011
	         225,97 

	27/01/2011
	             4,86 

	24/02/2011
	     8.873,72 

	24/02/2011
	         132,90 

	24/02/2011
	           39,69 

	31/03/2011
	     8.875,97 

	31/03/2011
	           33,21 

	31/03/2011
	           73,99 

	31/03/2011
	           32,49 

	25/04/2011
	   11.482,24 

	25/04/2011
	           18,00 

	25/04/2011
	           11,70 

	31/05/2011
	   10.664,93 

	31/05/2011
	           15,60 

	29/06/2011
	   11.358,10 

	29/06/2011
	           32,96 

	29/06/2011
	           18,00 

	10/08/2011
	     9.458,15 

	10/08/2011
	           35,70 

	10/08/2011
	           10,80 

	31/08/2011
	   11.223,50 

	31/08/2011
	           37,46 

	31/08/2011
	           14,40 

	28/09/2011
	           84,82 

	28/09/2011
	   10.715,09 

	28/09/2011
	           19,20 

	18/11/2011
	           41,36 

	18/11/2011
	   10.604,86 

	18/11/2011
	           10,80 

	09/12/2011
	           33,27 

	09/12/2011
	   11.296,27 

	09/12/2011
	           18,00 

	30/12/2011
	           35,70 

	30/12/2011
	     9.888,82 

	30/12/2011
	           10,80 

	13/02/2012
	           90,44 

	13/02/2012
	     9.225,63 

	13/02/2012
	           10,80 

	13/02/2012
	           13,46 

	14/03/2012
	           24,00 

	14/03/2012
	   11.239,87 

	14/03/2012
	           10,80 

	27/03/2012
	           19,50 

	27/03/2012
	     9.151,91 

	27/03/2012
	             7,20 

	27/04/2012
	           37,46 

	27/04/2012
	   11.392,27 

	27/04/2012
	           10,80 

9.3. aplicar a multa prevista no art. 57 da Lei n.º 8.443, de 1992, em desfavor de Daniela Magnani Jevesier Nunes Romanini sob o valor de R$ 90.000,00 (noventa mil reais) , fixando-lhe o prazo de 15 (quinze) dias, contados da notificação, para que comprove, perante o Tribunal, nos termos do art. 214, III, "a", do RITCU, o recolhimento da referida dívida em favor do Tesouro Nacional, com a devida atualização monetária, na forma da legislação em vigor;
9.4. autorizar, caso requerido, nos termos do art. 26 da Lei n.º 8.443, de 1992, e do art. 217 do RITCU, o parcelamento das dívidas fixadas por este Acórdão em até 36 (trinta e seis) parcelas mensais e sucessivas, com a devida atualização monetária e os correspondentes acréscimos legais, esclarecendo à responsável que a falta de pagamento de qualquer parcela importará no vencimento antecipado do saldo devedor, nos termos do art. 217, § 2º, do RITCU, sem prejuízo das demais medidas legais;
9.5. autorizar, desde logo, a cobrança judicial da dívida fixada por este Acórdão, nos termos do art. 28, inciso II, da Lei n.º 8.443, de 1992, diante do não atendimento às notificações; e
9.6. enviar a cópia do presente Acórdão, com o Relatório e a Proposta de Deliberação, à Procuradoria da República no Estado de São Paulo, nos termos do art. 16, § 3º, da Lei n.º 8.443, de 1992, para o ajuizamento das ações civis e penais cabíveis.

Tomada de Contas Especial instaurada pelo Fundo Nacional de Saúde (FNS) em desfavor de Daniela Magnani Jevesier Nunes Romanini, como então empresária individual, diante da irregularidade na aplicação dos recursos federais inerentes ao Sistema Único de Saúde (SUS) no âmbito do Programa Farmácia Popular do Brasil  Aqui Tem Farmácia Popular (PFPB), durante o período de 2/3/2010 a 27/4/2012, com o subsequente dano ao erário sob o valor original de R$ 237.240,22.

Segunda Câmara

Fundo Nacional de Saúde.

3. Responsável: Daniela Magnani Jevesier Nunes Romanini (CPF XXX.397.938-XX e CNPJ 03.977.129/0001-42).

13.1. Ministro presente: Antonio Anastasia (na Presidência).
13.2. Ministros-Substitutos convocados: Marcos Bemquerer Costa e André Luís de Carvalho (Relator).

ANDRÉ DE CARVALHO

Trata-se de tomada de contas especial instaurada pelo Fundo Nacional de Saúde (FNS) em desfavor de Daniela Magnani Jevesier Nunes Romanini, como então empresária individual, diante da irregularidade na aplicação dos recursos federais repassados pelo Sistema Único de Saúde (SUS) no âmbito do Programa Farmácia Popular do Brasil - Aqui Tem Farmácia Popular (PFPB) , durante o período de 2/3/2010 a 27/4/2012, em face do subsequente dano ao erário sob o valor original de R$ 237.240,22.
2.	Após a análise final do feito, o Auditor Federal Pedro Henrique Braz de Souza lançou o seu parecer conclusivo à Peça 46, com a anuência dos dirigentes da Secex-TCE (Peças 47 e 48) , nos seguintes termos:
" (...)  HISTÓRICO 
	Programa Farmácia Popular do Brasil
2	O Programa Farmácia Popular do Brasil - PFPB foi criado pela Lei 10.858, de 13/4/2004, e regulamentado pelo Decreto 5.090, de 20/5/2004, com o objetivo de oferecer à população o acesso a medicamentos considerados essenciais, cumprindo, dessa forma, uma das principais diretrizes da Política Nacional de Assistência Farmacêutica.
3	O PFPB inicialmente funcionava por meio de parceria com governos estaduais, prefeituras municipais e instituições públicas, para o atendimento de projetos de implantação e manutenção de unidades próprias, sob responsabilidade da Fundação Oswaldo Cruz (FIOCRUZ) . 
4	Em 2006, por meio da Portaria n° 491, o Ministério da Saúde - MS expandiu o Programa para utilizar a rede já instalada do comércio varejista de produtos farmacêuticos, o qual recebeu o nome de 'Aqui Tem Farmácia Popular'.  
5	As farmácias e drogarias privadas que aderem ao programa fornecem aos cidadãos, de forma gratuita, medicamentos para o tratamento de hipertensão, diabetes e asma. Além destes, são disponibilizados, com até 90% de desconto, medicamentos para rinite, dislipidemia, doença de Parkinson, osteoporose, glaucoma, anticoncepcionais e fraldas geriátricas. Para cada venda realizada, o MS reembolsa o comerciante de acordo com tabela de referência de preços de medicamentos elaborada e disponibilizada no seu sítio eletrônico: http://portalms.saude.gov.br/acoes-e-programas/farmacia-popular/legislacao.
6	Em 2017, a Comissão Intergestores Tripartite (CIT) decidiu extinguir a rede própria do programa, passando o 'Aqui Tem Farmácia Popular' a ser o único meio de se obter medicamentos no âmbito do PFPB. 
7	A adesão ao programa pelos estabelecimentos da rede privada de comércio farmacêutico faz-se pela entrega de determinados documentos ao Ministério da Saúde, que, após verificar a sua regularidade, autoriza a dispensação de medicamentos subsidiados pelo Programa, fornecendo um login e uma senha de acesso ao sistema eletrônico de autorizações.
8	O cidadão que deseja adquirir medicamentos subsidiados pela União deve dirigir-se a uma farmácia ou drogaria credenciada, portando documento de identificação que contenha o CPF e receita médica. 
9	Com a apresentação dos referidos documentos, o comerciante credenciado deve, no momento da transação, acessar o sistema eletrônico de autorização do Ministério da Saúde e inserir, dentre outros dados, o nome do paciente, o seu número de CPF, o nome do medicamento prescrito, a quantidade prescrita, o CRM do médico e a data de expedição da receita e o código de barras (EAN) do medicamento que será dispensado.
10	Após a inserção dos referidos dados no sistema informatizado, este calcula automaticamente o valor que será pago pelo Fundo Nacional da Saúde e o valor remanescente, que, se existir, deverá ser pago pelo cliente, no momento da compra. O registro das informações acima indicadas no sistema eletrônico e a geração da Autorização para Dispensação do Medicamento - ADM bastam para que, no mês seguinte, os valores das vendas de medicamentos subsidiados pela União sejam depositados na conta da empresa conveniada.
11	A participação no Programa Farmácia Popular do Brasil - PFPB se dá por meio de adesão, de forma que as farmácias e drogarias que pretendem participar devem atender aos critérios previstos nas Portarias que o regulamentam. A participação não constitui uma obrigatoriedade aos estabelecimentos farmacêuticos, mas sim uma manifestação de vontade, com celebração de convênio entre o estabelecimento e o Ministério da Saúde. As normas instituidoras do PFPB são de consulta pública e devem ser cumpridas pelos estabelecimentos que desejem dele participar, devendo, inclusive, atestar estar cientes de todo o conteúdo e exigências previstas, mediante apresentação de requerimento e assinatura de termo de adesão. 
12	Para atestar a veracidade e legalidade das dispensações realizadas, a portaria que rege o Programa estabelece a obrigatoriedade de armazenar e manter, por um prazo de 5 (cinco anos) , as notas fiscais de aquisição dos medicamentos e/ou correlatos do Programa junto aos fornecedores, os cupons fiscais de venda, os cupons vinculados assinados pelos clientes e as respectivas receitas médicas. O descumprimento de qualquer das regras dispostas na Portaria e seus Anexos pelas farmácias e drogarias caracteriza prática de irregularidade no âmbito do PFPB.
	Auditoria do Denasus e Instauração da TCE
13	A presente TCE originou-se de constatações do Departamento Nacional de Auditoria do SUS (Denasus) em auditoria realizada entre 22/1/2015 e 6/3/2015, com a finalidade de avaliar a execução do Programa Farmácia Popular do Brasil pela empresária individual Sra. Daniela Magnani Jevesier Nunes Romanini, abrangendo o período de março de 2010 a abril de 2012, com foco no cumprimento das normas estabelecidas pela Portaria GM/MS nº 3.089/2009 e Portaria GM/MS nº 184/2011, que dispõem sobre o Programa Farmácia Popular do Brasil.
14	De acordo com o Relatório de Auditoria nº 15119 do Denasus e seus anexos (peça 5) , foram constatadas irregularidades que representavam débito de R$ 237.240,22, em valores históricos. 
15	Foram constatadas, no referido Relatório, as seguintes irregularidades:
a) 	Irregularidade nas dispensações e/ou na documentação comprobatória de dispensações de medicamentos do Programa Farmácia Popular do Brasil, caracterizada por:
a) registro de dispensação de medicamentos sem notas fiscais que comprovem a aquisição, contrariando o disposto no art. 17 da Portaria GM/MS nº 3.089/2012 e arts. 27, 43 e 44 da Portaria GM/MS nº 184/2011. Evidência: constatações 381666, 381667 e 381668 (peça 5, p. 10-14) ;
b) registro de dispensação de medicamentos em nome de pessoas falecidas, contrariando o disposto nos arts 15 e 17 da Portaria GM/MS nº 3.089/2009 e arts. 25 e 27 da Portaria GM/MS nº 184/2011. Evidência: constatação 381664 (peça 5, p. 7-8) ;
c) registro de dispensação de medicamentos em nome de funcionários do estabelecimento, contrariando o disposto nos arts 15, 16 e 17 da Portaria GM/MS nº 3.089/2009 e arts. 25, 26 e 27 da Portaria GM/MS nº 184/2011. Evidência: constatação 381662 (peça 5, p. 6-7) ;
d) uso indevido de CPF de pessoas que não adquiriram medicamento no estabelecimento, contrariando o disposto no art. 32 da Portaria GM/MS nº 3.089/2009 e no art. 44 da Portaria GM/MS nº 184/2011. Evidência: constatação 381663 (peça 6, p. 8-9) .
16	O detalhamento do débito apurado pelo Denasus consta da peça 5, p. 15-32. 
17	Diante das constatações o Denasus deu oportunidade de defesa à responsável, em obediência aos princípios constitucionais que asseguram o direito ao contraditório e à ampla defesa, como demonstra a notificação expedida em 12/3/2015 (peça 12) . Conforme cita o Relatório de Auditoria nº 15119, a responsável apresentou justificativas, as quais não lograram afastar as irregularidades apontadas. 
18	Superada a fase de defesa administrativa, foi emitida notificação de cobrança pela Secretaria Executiva do FNS à responsável, em ofício emitido em 16/9/2015 (peça 14) .
19	Assim, o motivo que levou à instauração da presente Tomada de Contas Especial está materializado por prejuízo causado pela empresária individual, Sra. Daniela Magnani Jevesier Nunes Romanini, ao Programa Farmácia Popular do Brasil, no valor histórico de R$ 237.240,22, no período de 2/3/2010 a 27/4/2012, tendo em vista irregularidades que contrariaram as normas vigentes à época, especialmente a Portaria GM/MS nº 3.089/2009 e Portaria GM/MS nº 184/2011, frente às constatações apontadas no Relatório de Auditoria nº 15119 do Denasus (peça 5) e consolidadas na Matriz de Responsabilização acostada pelo órgão instaurador (peça 25) .
20	Com base no Relatório de Auditoria do Denasus e com fundamento na IN/TCU 71/2012, alterada pela IN/TCU 76/2016 e DN/TCU 155/2016, o Fundo Nacional de Saúde autorizou a instauração de Tomada de Contas Especial (peça 1) .
21	O Relatório Completo do Tomador de Contas Especial nº 370/2020 (peça 26) registra a apuração de fatos, a quantificação do dano, bem como a identificação da responsável, nos termos do art. 2º da IN TCU 71/2012.
22	Registra, ainda, que foi dada oportunidade de defesa à responsável, conforme as notificações relacionadas no item '5' do relatório do tomador, expedidas visando a regularização das contas e o ressarcimento do dano (peça 26) . 
23	Por fim, o tomador de contas concluiu pela responsabilização da empresária individual Sra. Daniela Magnani Jevesier Nunes Romanini, quantificando-se o débito no valor de R$ 451.509,50, atualizado em 17/7/2020 (peça 26, p. 1) . A inscrição em conta de responsabilidade, no SIAFI, foi efetuada mediante a Nota de Lançamento de Sistema nº 2020NS057144, de 30/7/2020 (peça 27) .
24	Uma vez concluída a TCE no âmbito do Fundo Nacional de Saúde, esta foi remetida à Controladoria-Geral da União, a qual emitiu o 	Relatório de Auditoria nº 2284/2020 (peça 29) , que anui com as conclusões do Relatório de Auditoria nº 15119 do Denasus (peça 5) e Relatório de Tomada de Contas Especial nº 370/2020 (peça 26) . 
25	Diante disso, a Secretaria de Controle Interno certificou a irregularidade das contas (peça 30) , acompanhado do parecer do dirigente do órgão de controle interno (peça 31) , tendo o Ministro de Estado da Saúde registrado o conhecimento das conclusões daquele órgão de controle interno (peça 32) . 
26	Autuada no TCU em 29/1/2021, foi realizada Instrução Preliminar com proposta de citação (peça 35) da empresária individual Daniela Magnani Jevesier Nunes Romanini (CPF XXX.397.938-XX, CNPJ 03.977.129/0001-42) , proposta essa que obteve parecer favorável da Subunidade (peça 36) e da Unidade (peça 37) . 
27	A responsável foi citada por meio do ofício:
	Natureza
	Comunicação 
	Data de expedição
	Peça
	Destinatário
	Origem do endereço
	Data da ciência ou motivo da devolução
	Peça da ciência
	Peça da Resposta

	Citação
	Ofício 28980/2021-Secomp-4
	22/06/2021
	39
	Daniela Magnani Jevesier Nunes Romanini
	Receita Federal
	23/06/2021
	40
	41

28	No dia 8/7/2021, foi juntada procuração outorgando ao Sr. Renato Custódio da Silva, OAB/SP 330.161, poderes para representar a Sra. Daniela Magnani Jevesier Nunes Romanini (peça 42) . 
29	No dia 8/7/2021, a Sra. Daniela Magnani Jevesier Nunes Romanini apresentou suas alegações de defesa (peça 41) .
	ANÁLISE DOS PRESSUPOSTOS DE PROCEDIBILIDADE DA IN/TCU 71/2012
	Viabilidade do Exercício do Contraditório e Ampla Defesa
30	Verifica-se que não há prejuízo ao contraditório e à ampla defesa, uma vez que não houve o transcurso de mais de dez anos desde o fato gerador sem que tenha havido a notificação dos responsáveis pela autoridade administrativa federal competente (art. 6º, inciso II, c/c art. 19 da IN/TCU 71/2012, modificada pela IN/TCU 76/2016) , pois os recursos transferidos e as despesas impugnadas referem-se aos exercícios de 2010 a 2012, e a responsável foi notificada sobre as irregularidades pela autoridade administrativa competente em 12/3/2015 (peça 12) .
	Valor de Constituição da TCE
31	Verifica-se, também, que o valor atualizado do débito apurado (sem juros) em 1/1/2017 é de R$ 346.720,09, portanto superior ao limite mínimo de R$ 100.000,00, na forma estabelecida conforme os arts. 6º, inciso I, e 19 da IN/TCU 71/2012, modificada pela IN/TCU 76/2016.
	VERIFICAÇÃO DA EXISTÊNCIA DE OUTROS DÉBITOS
32	Em atenção ao comando contido no item 9.4 do Acórdão 1772/2017-TCU-Plenário (Relator Ministro-Substituto Augusto Sherman Cavalcanti) , e em atendimento ao disposto no art. 6º, § 1º, da Instrução Normativa TCU 71/2012, informa-se que não foi constatada a existência de outros débitos imputáveis à responsável arrolada nestes autos em demais processos em tramitação no Tribunal. 
	EXAME TÉCNICO
	Esgotamento da via administrativa do Ministério da Saúde para ressarcimento do dano
33	Preliminarmente, oportuno consignar que, nos termos do art. 23, § 1º, do Decreto 7.827/2012, que regulamenta a Lei Complementar 141/2012, e item 9.3.5.2 do Acórdão 1072/2017-TCU-Plenário (Relator Ministro Bruno Dantas) , foram esgotadas, na via administrativa de controle interno do Ministério da Saúde, as medidas para ressarcimento do dano, conforme notificação à responsável em 16/9/2015 (peça 14) .
	Caracterização das irregularidades geradoras do dano ao erário
34	Extrai-se da situação sintetizada na seção 'histórico' desta instrução que o tomador de contas identificou como ilícito gerador do dano as seguintes irregularidades, o que teria ocasionado um prejuízo de R$ 237.240,22:
a) 	Irregularidade nas dispensações e/ou na documentação comprobatória de dispensações de medicamentos do Programa Farmácia Popular do Brasil, caracterizada por:
	a) Ocorrência 1: registro de dispensação de medicamentos sem notas fiscais que comprovem a aquisição;
Dispositivos violados: art. 17 da Portaria GM/MS nº 3.089/2012 e arts. 27, 43 e 44 da Portaria GM/MS nº 184/2011;
Responsável: Sra. Daniela Magnani Jevesier Nunes Romanini, empresária individual, no período de 2/3/2010 a 27/4/2012;
Conduta: não apresentar notas fiscais que comprovem a compra e a existência em estoque dos medicamentos dispensados;
Evidência:  Constatações 381666, 381667 e 381668 do Relatório de Auditoria nº 15119 do Denasus (peça 5, p. 10-14) ;
	b) Ocorrência 2: registro de dispensação de medicamentos em nome de pessoas falecidas;
Dispositivos violados: arts 15 e 17 da Portaria GM/MS nº 3.089/2009 e arts. 25 e 27 da Portaria GM/MS nº 184/2011;
Responsável: Sra. Daniela Magnani Jevesier Nunes Romanini, empresária individual, no período de 2/3/2010 a 27/4/2012;  
Conduta: realizar a dispensação de medicamentos em nome de pessoas falecidas;
Evidência: Constatação 381664 do Relatório de Auditoria nº 15119 do Denasus (peça 5, p. 7-8) ;
	c) Ocorrência 4: registro de dispensação de medicamentos em nome de funcionários/responsáveis do estabelecimento, sem apresentação de documentação comprobatória;
Dispositivos violados: arts 15, 16 e 17 da Portaria GM/MS nº 3.089/2009 e arts. 25, 26 e 27 da Portaria GM/MS nº 184/2011;
Responsável: Sra. Daniela Magnani Jevesier Nunes Romanini, empresária individual, no período de 2/3/2010 a 27/4/2012; 
Conduta: registrar dispensação de medicamentos em nome de funcionários/responsáveis do estabelecimento e não apresentar documentação comprobatória que atesta a legalidade da transação;
Evidência: Constatação 381662 do Relatório de Auditoria nº 15119 do Denasus (peça 5, p. 6-7) .
	d) Ocorrência 5: uso indevido de CPF de pessoas que não adquiriram medicamento no estabelecimento;
Dispositivos violados: art. 32 da Portaria GM/MS nº 3.089/2009 e art. 44 da Portaria GM/MS nº 184/2011;
Responsável: Sra. Daniela Magnani Jevesier Nunes Romanini, empresária individual, no período de 2/3/2010 a 27/4/2012;
Conduta: apresentar cupom fiscal, vinculado e/ou receitas médicas com irregularidades e/ou realizar registro de dispensação de medicamentos de forma divergente ao constante desses documentos;
Evidência: Constatação 381663 do Relatório de Auditoria nº 15119 do Denasus (peça 5, p. 8-9) .
	Observação sobre o débito atribuído a cada ocorrência pelo Denasus
35	Ao realizar uma dispensação no âmbito do Programa Farmácia Popular do Brasil, o estabelecimento insere todos os dados requeridos no sistema informatizado e recebe a autorização para dispensação do medicamento, bem como o valor que será subsidiado pelo Fundo Nacional da Saúde - FNS e o valor remanescente que, se existir, deverá ser pago pelo cliente. Com a conclusão da operação, mês seguinte a empresa recebe automaticamente em sua conta bancária o valor referente à parte subsidiada pelo FNS. 
36	Para ter direito ao reembolso, no entanto, a operação deve seguir os critérios estabelecidos na Portaria que rege o Programa, sob pena de ter que devolver os valores recebidos. Para atestar a legalidade da dispensação é preciso que o estabelecimento guarde e apresente, quando solicitado, as notas fiscais de aquisição dos medicamentos e/ou correlatos junto aos fornecedores, os cupons fiscais de venda, os cupons vinculados assinados pelos beneficiários e as receitas médicas. A ausência ou irregularidade nesses documentos invalida a dispensação e gera a obrigação de o estabelecimento devolver os valores recebidos.
37	O Departamento Nacional de Auditoria do SUS - Denasus, quanto realiza auditoria no estabelecimento participante do PFPB, estabelece a ordem em que os documentos serão analisados, normalmente conferindo, no que tange as dispensações realizadas, primeiro as notas fiscais de aquisição dos medicamentos junto aos fornecedores. Ao verificar, para uma dispensação, a ausência ou alguma irregularidade na nota fiscal, tal como o código de barras do medicamento adquirido ser diferente do código do dispensado, a operação é considerada irregular e o valor recebido deverá ser devolvido ao Fundo Nacional de Saúde. Dessa forma, no relatório de auditoria é atribuído o valor referente a essa irregularidade.
38	Em seguida, é verificado o cupom fiscal da venda e, novamente, caso não exista ou contenha alguma irregularidade, a dispensação é considerada irregular e o valor recebido deve ser devolvido ao FNS. Caso essa dispensação já tenha sido considerada irregular pela ausência ou irregularidade na nota fiscal de aquisição, ela é excluída do cômputo para não incorrer em duplicidade.
39	É possível observar, dessa forma, que nos relatórios de auditoria do Denasus, a maior parte do débito é atribuído à irregularidade de 'não apresentação das notas fiscais de aquisição dos medicamentos e/ou correlatos junto aos fornecedores', o que gera distorção na análise das demais irregularidades, gerando a falsa impressão de que a maior parte das irregularidades ocorridas no âmbito do Programa Farmácia Popular do Brasil ocorre somente em virtude da ausência de comprovação da aquisição dos medicamentos dispensados, já que o débito atribuído às demais geralmente é baixo.
40	Pelo acima exposto, de forma a não gerar distorções na análise, não serão atribuídos valores individuais a cada uma das ocorrências.
	Responsabilização da Pessoa Física dos Empresários Individuais
41	Devido ao caráter convenial conferido à relação entre o poder público e o particular no âmbito do Programa Farmácia Popular do Brasil, conforme claramente explicitado nas Portarias que o regem, a jurisprudência do TCU tem se solidificado no sentido de que sejam responsabilizados, além da pessoa jurídica, também seus administradores, pessoalmente, a comprovar a regular aplicação dos recursos públicos desse programa submetidos às suas decisões. Nesse diapasão, acerca das irregularidades constatadas na execução do PFPB, julgados recentes do TCU, a exemplo dos Acórdãos 3796/2020-TCU-Primeira Câmara (Relator Ministro Vital do Rêgo) , 2395/2020-TCU-Primeira Câmara (Relator Ministro-Substituto Weder de Oliveira) , e 2386/2020-TCU-Primeira Câmara (Relator Ministro Augusto Sherman) , têm responsabilizado a pessoa jurídica da farmácia/drogaria credenciada em solidariedade com a pessoa física dos seus administradores, não pelo instituto da desconsideração da personalidade jurídica, mas pela obrigação de prestar contas decorrente da natureza convenial da relação jurídica estabelecida. 
42	Sobre o assunto é claro o voto condutor do Acórdão 5259/2018-TCU-Primeira Câmara, (Relator Ministro Vital do Rêgo) :
Com relação à matéria de fato, como bem ressaltou o MPTCU, a norma que instituiu o PFPB (art. 2º, inciso II, da Portaria 184/2011, sucedido pelo art. 2º, inciso II, Portaria 111/2016) atribuiu ao programa, expressamente, a natureza de convênio, por meio do qual é outorgado ao particular (farmácia ou drogaria integrante da rede privada) a gestão de recursos públicos. Assim, ao assumir voluntariamente o múnus público de gestão de recursos do PFPB, o particular se submete à obrigação de prestar contas, conforme disposto no artigo 70, parágrafo único, da Constituição, e, eventual responsabilização em caso mau uso dos recursos geridos, consoante dispõe o artigo 71, inciso II, da CF/1988.
Nesse contexto, compartilho o entendimento do MPTCU, no sentido de que, ao se considerar a gestão de recursos públicos no âmbito de uma pessoa jurídica de direito privado, as decisões das pessoas naturais administradoras dessa pessoa jurídica determinam a destinação a ser dada àqueles recursos públicos. Isso faz com que, além da pessoa jurídica, também seus administradores sejam obrigados, pessoalmente, a comprovar a regular aplicação dos recursos públicos submetidos às suas decisões, a exemplo do que deliberou esta Corte no Acórdão 8969/2016-TCU-Segunda Câmara (Relator Ministro Raimundo Carreiro) .
43	Nos casos em que o estabelecimento comercial farmacêutico possui a natureza jurídica de empresa individual, o art. 2º do Decreto-Lei 1.706, de 23 de outubro de 1979 esclarece que as empresas individuais se equiparam a pessoa jurídica apenas para fins fiscais. Dessa forma, por não ser efetivamente uma pessoa jurídica, responde apenas a pessoa física do empresário individual.
44	Nesse sentido se manifestou o Ministro Vital do Rego no voto condutor do Acórdão 4508/2020-TCU-Primeira Câmara:
19. Não há dúvidas, na jurisprudência desta Corte de Contas, que a empresa individual não tem personalidade diversa e separada do titular, constituindo-se como única pessoa com único patrimônio, tanto assim que é desnecessária a desconsideração da personalidade jurídica para a condenação de responsável empresário individual. Nesse sentido, os Acórdão 2386/2020-TCU-Primeira Câmara (relator Min. Augusto Sherman) , 4.476/2019-TCU-2ª Câmara (Min. Subst. Marcos Bemquerer) , 8.698/2019-TCU-2ª Câmara (relator Min. Aroldo Cedraz) , 3.201/2018-TCU-2ª Câmara (relator Min. Aroldo Cedraz) , 10.922/2016-TCU-2ª Câmara (Min. Subst. André de Carvalho) , 4.784/2014-TCU1ª Câmara (Min. Benjamin Zymler) e 2.737/2013- TCU-Plenário (Rel. Min. José Jorge) , 1.563/2012TCU-Plenário (Min. Subst. Marcos Bemquerer) , dentre outros. 
45	Esse mesmo entendimento é espelhado na doutrina e jurisprudência pátrias, onde o empresário individual, conquanto esteja inscrito no Cadastro Nacional de Pessoas Jurídicas, não é considerado pessoa jurídica, pois equivale a um comerciante exercendo atos de comércio individualmente. Nesse decisum, ao acatar sugestão do representante do Ministério Público, o relator, ao tempo que destacou que o responsável é a pessoa física, adotou posicionamento no sentido de que todas as referências ao empresário individual no processo trarão o seu CPF e o seu CNPJ.
46	O caso concreto tratado nesta TCE envolve a empresária individual Sra. Daniela Magnani Jevesier Nunes Romanini (CPF XXX.397.938-XX, CNPJ 03.977.129/0001-42) .
47	Considerando os ilícitos acima identificados, a imputação de responsabilidade atende aos pressupostos estabelecidos na jurisprudência desta Corte de Contas. Com efeito, há elementos para individualizar as condutas, o nexo de causalidade entre estas e as irregularidades geradoras do dano, bem como está caracterizada a atuação, no mínimo culposa, da responsável, conforme resumido na matriz de responsabilização anexa a esta instrução e demonstrado na descrição das ocorrências listadas no tópico retro 'Caracterização das irregularidades geradoras do dano ao erário'.
48	Encontram-se, dessa forma, elementos probatórios nos autos que autorizam a responsabilização da Sra. Daniela Magnani Jevesier Nunes Romanini, na condição de empresária individual.  
49	Na seara do Direito Financeiro, é cediço que cabe ao responsável demonstrar, por meio da documentação exigida nos normativos do PFPB, a boa e regular aplicação dos recursos públicos federais geridos no âmbito do referido programa, ainda que tais recursos financeiros lhes tenham sido repassados posteriormente à dispensação dos medicamentos, pois fora feito com base nas informações prestadas pelo estabelecimento comercial farmacêutico à luz das exigências previamente estabelecidas e aceitas pelo ente privado. 
50	Cabia à responsável comprovar, por meio de documentos hábeis (notas fiscais de entrada, receitas médicas, cupons vinculados, cupons fiscais etc) , que as dispensações de medicamentos respeitaram os normativos do programa.
	Citações
51	Em cumprimento ao Despacho do Secretário da Secex-TCE (peça 37) , foi promovida a citação da responsável por meio do ofício:
	Natureza
	Comunicação 
	Data de expedição
	Peça
	Destinatário
	Origem do endereço
	Data da ciência ou motivo da devolução
	Peça da ciência
	Peça da Resposta

	Citação
	Ofício 28980/2021-Secomp-4
	22/06/2021
	39
	Daniela Magnani Jevesier Nunes Romanini
	Receita Federal
	23/06/2021
	40
	41

	Alegações de defesa
52	No documento constante da peça 41, a responsável apresentou as seguintes alegações/informações:
	Primeira alegação:
53	Alega que o Relatório de Auditoria nº 15119, emitido pelo Departamento Nacional de Auditoria do SUS - Denasus, estaria maculado por vícios incontestes em sua elaboração e estaria fadado à nulidade plena, já que teria infringido normas técnicas exigidas pelo Manual de Normas de Auditoria do Ministério da Saúde, que, conforme capítulo VII:
VII - PRINCÍPIOS BÁSICOS DA AUDITORIA 
2. O Auditor deve ter: 
 (...) 
¿ CONHECIMENTO TÉCNICO E CAPACIDADE PROFISSIONAL - o auditor deve possuir um conjunto de: 
- conhecimento técnico específico e das diversas áreas relacionadas com as atividades auditadas, o que lhe permitirá comprovar a legitimidade e a legalidade no desempenho dos objetivos do órgão ou entidade sob exame; 
- experiência obtida de um somatório de atuações, possibilitando o amadurecimento do julgamento profissional e o discernimento entre situações gerais e particulares; 
- capacidade profissional atualizando-se quanto ao avanço das normas, procedimentos e técnicas aplicáveis. 
¿ ATUALIZAÇÃO DOS CONHECIMENTOS TÉCNICOS - O auditor deve manter sua competência técnica, atualizando-se quanto ao avanço de normas, procedimentos e técnicas aplicáveis à auditoria. 
 (...) 
54	Alega que o dispositivo acima transcrito impõe que os responsáveis pela realização de uma auditoria na área de saúde tenham conhecimento técnico específico na área, bem como experiência e capacidade profissional, o que não teria sido observado na Auditoria nº 15119, a qual teve como responsável técnico o servidor Roberto Moreira, ocupante do cargo de engenheiro no Ministério da Saúde.
55	Alega, dessa forma, que a falta de conhecimento técnico do servidor macularia a Auditoria nº 15119 e a levaria à nulidade, pois estaria em desacordo com o Manual de Normas de Auditoria do Ministério da Saúde.
	Análise
56	Verifica-se na página 34 da peça 5 que o Relatório de Auditoria nº 15119 foi assinado por:
	a) Patrícia da Silva Rego (CPF XXX.120.637-XX) , servidora pública ocupante do cargo de farmacêutica no Ministério da Saúde (SIAPE 2276557) ; 
	b) Antônio Carlos de Oliveira (CPF XXX.783.957-XX) , servidor público ocupante do cargo de contador no Ministério da Saúde (SIAPE 0636252) ; e 
	c) Roberto Moreira (CPF XXX.725.967-XX) , servidor público ocupante do cargo de engenheiro no Ministério da Saúde (SIAPE 0239021) .
57	Dessa forma, não assiste razão aos defendentes, haja vista constar da equipe servidora com conhecimento técnico específico da área auditada. 
	Segunda alegação
58	Alega que, com relação à ocorrência de 'registro de dispensação de medicamentos sem notas fiscais que comprovem a aquisição', a defendente nunca teria agido de forma a promover dano ao Erário, e que teria operado regularmente, adquirindo produtos de distribuidoras e laboratórios renomados e legalmente estabelecidos, bem como teria promovido a boa e regular aplicação dos recursos públicos transferidos pelo Ministério da Saúde por meio do Programa Farmácia Popular do Brasil (PFPB) .
59	Alega que teria enviado as Notas Fiscais solicitadas pelo Denasus, as quais, no entanto, teriam sido recusadas, uma vez que a empresa aplicava metodologia de controle de estoque diferente do aplicado pela auditoria.
60	Alega que o controle de estoque da empresa consistia em fornecer um código de barras único aos medicamentos com o mesmo princípio ativo, independentemente do laboratório fabricante, e que a forma de controle de estoque dos medicamentos exigida pela auditoria do Denasus consistia em lançar um código de barras único por medicamento de determinado laboratório e não por princípio ativo.
61	Alega que a metodologia de controle de estoque utilizada pela farmácia não seria ilegal e deveria ter sido aceita pelo Denasus, o qual deveria ter aceito as notas fiscais apresentadas, a fim de comprovar, de forma inquestionável, que não teria ocorrido dano ao Erário. 
62	Alega, dessa forma, que a metodologia de controle de estoque adotada pela auditoria teria sido o motivo de a auditoria ter considerado irregular as notas fiscais apresentadas, imputando penalidade descabida à defendente.
	Análise
63	O 'registro de dispensação de medicamentos sem a comprovação da aquisição por meio de notas fiscais' ocorre em virtude de as farmácias/drogarias solicitarem autorização para dispensar um medicamento com um determinado código EAN (European Article Number, conhecido como código de barras) e não comprovarem posteriormente que esse medicamento de fato existia em estoque e que tenha sido adquirido, apresentando nota fiscal de aquisição de um medicamento com outro código EAN.
64	Para atestar a veracidade e legalidade das dispensações realizadas é obrigatório armazenar e manter, por um prazo de 5 (cinco anos) , as notas fiscais de aquisição dos medicamentos e/ou correlatos do Programa junto aos fornecedores, os cupons fiscais de venda, os cupons vinculados assinados pelos clientes e as respectivas receitas médicas. A ausência de qualquer um desses documentos torna impossível atestar a legalidade da dispensação. 
65	Tal obrigação decorre da Portaria GM/MS nº 3.089/2009:
Art. 16. O estabelecimento deve manter por 5 (cinco) anos as vias assinadas dos cupons vinculados e cupons fiscais arquivadas em ordem cronológica de emissão, que deverão ser disponibilizados sempre que necessário.
Art. 17. Para a comercialização e a dispensação dos medicamentos no âmbito do Programa, os estabelecimentos devem, obrigatoriamente, observar as seguintes condições:
I - apresentação pelo paciente, portador do Cadastro de Pessoas Físicas (CPF) ; cuja titularidade será atestada pelo estabelecimento por meio da apresentação de documentos com a foto do paciente;
II - apresentação de prescrição médica com as seguintes informações:
a) número de inscrição do médico no Conselho Regional de Medicina - CRM, assinatura e endereço do consultório;
b) data da expedição da prescrição médica; e
c) nome e endereço residencial do paciente.
§ 1º O estabelecimento deverá providenciar uma cópia da prescrição médica apresentada pelo paciente no ato da compra e mantê-la por 5 (cinco) anos e apresentá-la sempre que for solicitada.
§ 2º Caberá ao estabelecimento manter por um prazo de 5 (cinco) anos e apresentar, sempre que necessário, as notas fiscais de aquisição dos medicamentos do Programa junto aos fornecedores.
 (...) 
Art. 32. O descumprimento de qualquer das regras dispostas nesta Portaria e seus Anexos caracteriza prática de irregularidade no âmbito do Programa (...) .
66	Conforme art. 12 da Portaria GM/MS nº 3.089/2009, vigente à época, a Autorização de Dispensação de Medicamentos e Correlatos (ADM) será processada por meio eletrônico, em tempo real, com base no código de barras (EAN) disposto na embalagem do medicamento e/ou correlato. 
67	Dessa forma, não assiste razão aos defendentes, haja vista a Portaria GM/MS nº 3.089/2009, vigente à época, ser clara quanto à necessidade de se informar o código EAN que consta na embalagem do medicamento que pretende dispensar, não podendo utilizar um código genérico com base no princípio ativo.
	Terceira alegação
68	Alega que, com relação à ocorrência de 'registro de dispensação de medicamentos em nome de pessoas falecidas', seria de causar estranheza, haja vista o sistema da Farmácia Popular não liberar a autorização para dispensação do medicamento quanto consta o óbito em seus sistemas.
	Análise
Ao contrário do alegado, o sistema do PFPB não identifica óbitos. No entanto, conforme Art. 17 da Portaria GM/MS nº 3.089/2009, vigente à época:
Art. 17. Para a comercialização e a dispensação dos medicamentos no âmbito do Programa, os estabelecimentos devem, obrigatoriamente, observar as seguintes condições:
I - apresentação pelo paciente, portador do Cadastro de Pessoas Físicas (CPF) ; cuja titularidade será atestada pelo estabelecimento por meio da apresentação de documentos com a foto do paciente;
II - apresentação de prescrição médica com as seguintes informações:
a) número de inscrição do médico no Conselho Regional de Medicina - CRM, assinatura e endereço do consultório;
b) data da expedição da prescrição médica; e
c) nome e endereço residencial do paciente.
70	Ainda, de acordo com o art. 20 da mesma Portaria: 
Art. 20. Fica dispensada a obrigatoriedade da presença física do paciente, titular da receita médica, quando se enquadrar nas seguintes condições:
I - incapacidade nos termos dos art. 3º e 4º do Código Civil, desde que comprovado; e
II - pessoas idosas, com idade igual ou superior a 60 anos.
§ 1º A dispensação dos medicamentos nos casos previstos nos incisos I e II do caput do art. 20, somente será realizada mediante a apresentação dos seguintes documentos:
I - do paciente, titular da receita, CPF, RG ou certidão de nascimento; e
II - do representante legal, o qual assumirá, juntamente com o estabelecimento, as responsabilidades pela efetivação da transação: CPF e RG.
71	Dessa forma, para se eximir da responsabilidade pelo registro de dispensação de medicamentos em nome de pessoas falecidas, é preciso apresentar a documentação que identifique o responsável por comprar os medicamentos em nome de falecidos, o que não ocorreu. Não assiste, portanto, razão aos defendentes.
	Quarta alegação
72	Alega que, com relação à ocorrência de 'registro de dispensação de medicamentos em nome de funcionários/responsáveis do estabelecimento, sem apresentação de documentação comprobatória', a empresa teria encaminhado ao Denasus cópias dos cupons fiscais vinculados, com as suas respectivas prescrições médicas, além de documentos de apresentação obrigatória, cópia do RG e CPF, no ato da compra dos colaboradores da farmácia que adquiriram medicamentos pelo ' Programa Farmácia Popular', os quais, no entanto, não foram aceitos.
	Análise
73	Verifica-se na Análise da Justificativa da Constatação nº 381662 do Relatório de Auditoria nº 15119 (peça 5, p. 6) , que os defendentes não teriam encaminhado as cópias dos cupons fiscais e vinculados, bem como das prescrições médicas referentes às dispensações feitas em nome de funcionários/responsáveis do estabelecimento.
74	Ademais, os defendentes também não encaminharam ao TCU tal documentação para análise. Dessa forma, não assiste razão aos defendentes.
	Quinta alegação
75	Alega que, com relação à ocorrência de 'uso indevido de CPF de pessoas que não adquiriram medicamento no estabelecimento', trata-se de alegação inidônea de uma cliente do estabelecimento, já que tal cliente teria adquirido regularmente os medicamentos em sua farmácia, sem nenhuma negativa do sistema. 
	Análise
76	Em que pese a defendente alegar que os medicamentos foram regularmente adquiridos pela cliente, não encaminharam cópia dos cupons e prescrição médica que atestariam a legalidade da dispensação, em desacordo com o Art. 17 da Portaria GM/MS nº 3.089/2009.
77	Dessa forma, não assiste razão aos defendentes.
	Culpabilidade
78	No âmbito do TCU, é considerado de boa-fé o responsável que, embora tenha concorrido para o dano ao erário ou outra irregularidade, seguiu as normas pertinentes, os preceitos e os princípios do direito. A análise, portanto, é feita sob o ponto de vista objetivo, sem que seja necessária a comprovação de má-fé (dolo) , mas apenas da ausência de boa-fé objetiva (Acórdão 7936/2018-TCU-Segunda Câmara, Relator Ministro-Substituto Augusto Sherman) .
79	Dessa forma, não é possível atestar a boa-fé da responsável, já que o dano decorreu justamente do descumprimento das normas e princípios do Programa Farmácia Popular do Brasil - PFPB. É possível afirmar que a responsável tinha consciência da ilicitude dos atos, haja vista ter assinado termo de adesão no qual requereu a habilitação nas condições estabelecidas pela Portaria que rege o Programa, da qual declarou expressamente estar ciente de todo o conteúdo e exigências, as quais aceitou e se comprometeu a cumprir.
	Verificação do Prazo de Prescrição da Pretensão Punitiva
80	Observa-se não ter ocorrido a prescrição da pretensão punitiva por parte do TCU que, nos termos do entendimento firmado no Acórdão 1441/2016-TCU-Plenário (Relator Ministro Benjamin Zymler) , subordina-se ao prazo geral de prescrição indicado no art. 205 do Código Civil, qual seja, dez anos contados a partir da data de ocorrência da irregularidade sancionada, nos termos do art. 189 do Código Civil. As irregularidades, de natureza continuada, discutidas nesta TCE se iniciaram no exercício de 2010 e cessaram no exercício de 2012, bem como houve interrupção do prazo prescricional, em 2/6/2021, em função do ato que determinou a citação (peça 37) , portanto há menos de 10 anos, não restando caracterizada a prescrição da pretensão punitiva.
	CONCLUSÃO
81	Em face da análise promovida na seção 'Exame Técnico', propõe-se rejeitar as alegações de defesa apresentadas pela Sra. Daniela Magnani Jevesier Nunes Romanini (CPF XXX.397.938-XX, CNPJ 03.977.129/0001-42) , uma vez que não foram suficientes para sanear as irregularidades a ela atribuídas.
82	Por fim, inexistindo nos autos elementos que demonstrem a boa-fé da responsável ou a ocorrência de outros excludentes de culpabilidade, conforme exposto na seção 'Culpabilidade', devem suas contas ser, desde logo, julgadas irregulares, nos termos do art. 202, § 6º, do Regimento Interno/TCU, procedendo-se à sua condenação em débito e à aplicação da multa prevista no art. 57 da Lei 8.443/1992.
	PROPOSTA DE ENCAMINHAMENTO
83	Diante do exposto, submetem-se os autos à consideração superior, propondo:
	a) rejeitar as alegações de defesa apresentadas pela empresária individual Daniela Magnani Jevesier Nunes Romanini (CPF XXX.397.938-XX, CNPJ 03.977.129/0001-42) ;
	b) com fundamento nos arts. 1º, inciso I, 16, inciso III, alíneas 'b' e 'c', da Lei 8.443/1992 c/c os arts. 19 e 23, inciso III, da mesma Lei, e com arts. 1º, inciso I, 209, inciso II e III, 210 e 214, inciso III, do Regimento Interno, que sejam julgadas irregulares as contas da empresária individual Daniela Magnani Jevesier Nunes Romanini (CPF XXX.397.938-XX, CNPJ 03.977.129/0001-42) , e condená-la ao pagamento das quantias a seguir especificadas, com a fixação do prazo de quinze dias, a contar das notificações, para comprovar, perante o Tribunal (art. 214, inciso III, alínea 'a', do Regimento Interno) , o recolhimento das dívidas aos cofres do Fundo Nacional de Saúde, atualizadas monetariamente e acrescidas dos juros de mora, calculados a partir das datas discriminadas, até a data dos recolhimentos, na forma prevista na legislação em vigor, abatendo-se, na oportunidade, os valores já ressarcidos:
	DATA DA OCORRÊNCIA
	VALOR ORIGINAL
 (R$) 
	D/C

	02/03/2010
	           22,14 
	D

	02/03/2010
	           58,05 
	D

	02/03/2010
	     4.053,06 
	D

	31/03/2010
	           22,14 
	D

	31/03/2010
	             4,86 
	D

	31/03/2010
	             8,10 
	D

	31/03/2010
	     4.330,17 
	D

	22/04/2010
	           22,14 
	D

	22/04/2010
	             4,86 
	D

	22/04/2010
	           34,83 
	D

	22/04/2010
	     5.839,98 
	D

	18/05/2010
	           30,24 
	D

	18/05/2010
	             4,86 
	D

	18/05/2010
	     5.530,69 
	D

	18/05/2010
	             4,86 
	D

	23/06/2010
	           22,14 
	D

	23/06/2010
	             4,86 
	D

	23/06/2010
	     7.343,33 
	D

	23/06/2010
	             4,86 
	D

	23/07/2010
	           22,14 
	D

	23/07/2010
	           34,83 
	D

	23/07/2010
	     6.670,56 
	D

	23/07/2010
	             4,86 
	D

	23/08/2010
	           22,14 
	D

	23/08/2010
	           32,67 
	D

	23/08/2010
	     7.929,18 
	D

	23/08/2010
	             4,86 
	D

	22/09/2010
	           34,29 
	D

	22/09/2010
	           34,83 
	D

	22/09/2010
	     8.131,50 
	D

	22/09/2010
	             4,86 
	D

	22/10/2010
	     6.988,44 
	D

	22/10/2010
	           46,17 
	D

	22/10/2010
	             4,86 
	D

	24/11/2010
	     6.865,40 
	D

	24/11/2010
	           22,14 
	D

	24/11/2010
	           46,17 
	D

	24/11/2010
	             4,86 
	D

	31/12/2010
	     7.765,45 
	D

	31/12/2010
	         212,07 
	D

	31/12/2010
	             4,86 
	D

	27/01/2011
	     8.321,08 
	D

	27/01/2011
	           18,36 
	D

	27/01/2011
	         225,97 
	D

	27/01/2011
	             4,86 
	D

	24/02/2011
	     8.873,72 
	D

	24/02/2011
	         132,90 
	D

	24/02/2011
	           39,69 
	D

	31/03/2011
	     8.875,97 
	D

	31/03/2011
	           33,21 
	D

	31/03/2011
	           73,99 
	D

	31/03/2011
	           32,49 
	D

	25/04/2011
	   11.482,24 
	D

	25/04/2011
	           18,00 
	D

	25/04/2011
	           11,70 
	D

	31/05/2011
	   10.664,93 
	D

	31/05/2011
	           15,60 
	D

	29/06/2011
	   11.358,10 
	D

	29/06/2011
	           32,96 
	D

	29/06/2011
	           18,00 
	D

	10/08/2011
	     9.458,15 
	D

	10/08/2011
	           35,70 
	D

	10/08/2011
	           10,80 
	D

	31/08/2011
	   11.223,50 
	D

	31/08/2011
	           37,46 
	D

	31/08/2011
	           14,40 
	D

	28/09/2011
	           84,82 
	D

	28/09/2011
	   10.715,09 
	D

	28/09/2011
	           19,20 
	D

	18/11/2011
	           41,36 
	D

	18/11/2011
	   10.604,86 
	D

	18/11/2011
	           10,80 
	D

	09/12/2011
	           33,27 
	D

	09/12/2011
	   11.296,27 
	D

	09/12/2011
	           18,00 
	D

	30/12/2011
	           35,70 
	D

	30/12/2011
	     9.888,82 
	D

	30/12/2011
	           10,80 
	D

	13/02/2012
	           90,44 
	D

	13/02/2012
	     9.225,63 
	D

	13/02/2012
	           10,80 
	D

	13/02/2012
	           13,46 
	D

	14/03/2012
	           24,00 
	D

	14/03/2012
	   11.239,87 
	D

	14/03/2012
	           10,80 
	D

	27/03/2012
	           19,50 
	D

	27/03/2012
	     9.151,91 
	D

	27/03/2012
	             7,20 
	D

	27/04/2012
	           37,46 
	D

	27/04/2012
	   11.392,27 
	D

	27/04/2012
	           10,80 
	D

	c) aplicar à Sra. Daniela Magnani Jevesier Nunes Romanini (CPF XXX.397.938-XX) , a multa prevista no art. 57 da Lei 8.443/1992 c/c o art. 267 do Regimento Interno, com a fixação do prazo de quinze dias, a contar das notificações, para comprovar, perante o Tribunal (art. 214, inciso III, alínea 'a', do Regimento Interno) , o recolhimento das dívidas aos cofres do Tesouro Nacional, atualizadas monetariamente desde a data do Acórdão até a dos efetivos recolhimentos, se forem pagas após o vencimento, na forma da legislação em vigor;
	d) autorizar, desde logo, nos termos do art. 28, inciso II, da Lei 8.443/1992, a cobrança judicial das dívidas, caso não atendidas as notificações;
	e) autorizar, desde logo, e com fundamento no art. 26, da Lei 8.443/1992 c/c o art. 217, do Regimento Interno do TCU, caso seja do interesse da responsável, o parcelamento das dívidas em até 36 parcelas, devendo incidir, sobre cada uma, os encargos legais devidos, sem prejuízo de alertá-lo de que, caso opte por essa forma de pagamento, a falta de comprovação do recolhimento de qualquer parcela implicará o vencimento antecipado do saldo devedor, nos termos do art. 26, parágrafo único, e 59, da Lei 8.443/1992 c/c o art. 217, § 2º, do Regimento Interno do TCU;
	f) enviar cópia do Acórdão que vier a ser prolatado à Procuradoria da República no Estado de São Paulo, nos termos do § 3º do art. 16 da Lei 8.443/1992, c/c o § 7º do art. 209 do Regimento Interno do TCU, para adoção das medidas cabíveis, e ao Fundo Nacional de Saúde e aos responsáveis, para ciência, e informar-lhes que a deliberação, acompanhada do Relatório e do Voto que a fundamenta, está disponível para a consulta no endereço, além de esclarecer que, caso requerido, o TCU poderá fornecer sem custos as correspondentes cópias, de forma impressa;
	g) informar à Procuradoria da República no Estado de São Paulo que, nos termos do parágrafo único do art. 62 da Resolução TCU 259/2014, os procuradores e membros do Ministério Público credenciados nesta Corte podem acessar os presentes autos de forma eletrônica e automática, ressalvados apenas os casos de eventuais peças classificadas como sigilosas, as quais requerem solicitação formal."
3.	Por intermédio, enfim, do Exmo. Sr. Procurador Marinus Eduardo De Vries Marsico, o MPTCU anuiu à aludida proposta da unidade técnica, tendo lançado o seu parecer à Peça 49 nos seguintes termos:
	" (...) À vista dos elementos contidos nos autos, manifestamo-nos de acordo com a proposta da Secex-TCE (peça 46) , sem prejuízo das nossas considerações sobre a aferição da prescrição da pretensão punitiva, adiantando que ela não ocorreu nos presentes autos com base no art. 205 do Código Civil/2002, entendimento do Acórdão 1441/2016-TCU-Plenário adotado pela unidade técnica, e que tampouco ocorreria por aplicação da Lei 9.873/99 (Lei da Prescrição Administrativa) , entendimento defendido pela Procuradora-Geral do MP/TCU no julgamento do TC Processo 032.048/2016-5 - ao qual nos alinhamos a análise realizada neste parecer - em atenção a decisões de ambas as turmas do STF posteriores ao  mencionado Acórdão 1441/2016-TCU-Plenário (1.ª Turma: MS 32.201, DJe-173, 4/8/2017; 2.ª Turma: MS 35.512-AgR, DJe-135, 19/6/2019 e MS 36.067, DJe-234, 28/10/2019) .
Nesse sentido, a Lei 9.873/99 (alterada pela Lei 11.941/09) estabelece prazo de prescrição para o exercício da ação punitiva pela Administração Pública Federal, dispondo ainda sobre o termo inicial e as causas de interrupção da respectiva contagem:
Art. 1o  Prescreve em cinco anos a ação punitiva da Administração Pública Federal, direta e indireta, no exercício do poder de polícia, objetivando apurar infração à legislação em vigor, contados da data da prática do ato ou, no caso de infração permanente ou continuada, do dia em que tiver cessado.
§ 1o  Incide a prescrição no procedimento administrativo paralisado por mais de três anos, pendente de julgamento ou despacho, cujos autos serão arquivados de ofício ou mediante requerimento da parte interessada, sem prejuízo da apuração da responsabilidade funcional decorrente da paralisação, se for o caso.
§ 2o  Quando o fato objeto da ação punitiva da Administração também constituir crime, a prescrição reger-se-á pelo prazo previsto na lei penal.
Art. 2o  Interrompe-se a prescrição da ação punitiva: 
I - pela notificação ou citação do indiciado ou acusado, inclusive por meio de edital; 
II - por qualquer ato inequívoco, que importe apuração do fato;
III - pela decisão condenatória recorrível.
IV - por qualquer ato inequívoco que importe em manifestação expressa de tentativa de solução conciliatória no âmbito interno da administração pública federal.  (grifamos) 
Com efeito, a contagem do prazo prescricional será interrompida e restituída na integralidade sempre que verificada a ocorrência de alguma das hipóteses legais, não havendo vedação legal no sentido de que esse prazo seja interrompido mais de uma vez, como ocorrido no presente caso, haja vista a ocorrência de hipóteses interruptivas desde o fim das irregularidades em 27/4/2012, cada qual restituindo a integralidade do prazo prescricional previsto na Lei 9.873/99.
Dito isso, nota-se que, além de não ter havido a prescrição decenal da pretensão punitiva prevista no Código Civil de 2002 (conforme sustenta a unidade técnica - peça 46, fl.12) , também não ocorreu a prescrição quinquenal prevista na Lei 9.873/1999. A Administração Pública não demorou mais de cinco anos para cobrar a prestação de contas do gestor responsável, tampouco deixou de movimentar o processo por três anos.  
Assim sendo, à vista dos elementos presentes nos autos, aquiescemos à proposta de encaminhamento defendida pela Secex-TCE (peça 46) em sua integralidade."
É o Relatório.

Renato Custódio da Silva (OAB-SP 330.161) representando Daniela Magnani Jevesier Nunes Romanini.

Procurador Marinus Eduardo De Vries Marsico.

TOMADA DE CONTAS ESPECIAL. RECURSOS FEDERAIS PROVENIENTES DO SISTEMA ÚNICO DE SAÚDE (SUS). PROGRAMA FARMÁCIA POPULAR DO BRASIL (PFPB). DANO AO ERÁRIO. CITAÇÃO. REJEIÇÃO DAS ALEGAÇÕES DE DEFESA. CONTAS IRREGULARES. DÉBITO. MULTA. COMUNICAÇÃO.

TOMADA DE CONTAS ESPECIAL (TCE)

Secretaria de Controle Externo de Tomada de Contas Especial (Secex-TCE).

Trata-se de tomada de contas especial instaurada pelo Fundo Nacional de Saúde (FNS) em desfavor de Daniela Magnani Jevesier Nunes Romanini, como então empresária individual, diante da irregularidade na aplicação dos recursos federais repassados pelo Sistema Único de Saúde (SUS) no âmbito do Programa Farmácia Popular do Brasil - Aqui Tem Farmácia Popular (PFPB) , durante o período de 2/3/2010 a 27/4/2012, em face do subsequente dano ao erário sob o valor original de R$ 237.240,22.
2.	A partir do Relatório do Tomador de Contas Especial n.º 370, de 2020 (Peça 26) , foi assinalada a responsabilidade de Daniela Magnani Jevesier Nunes Romanini, como então empresária individual, pelo aludido dano ao erário sob o valor original de R$ 237.240,22 diante das irregularidades na gestão dos recursos federais aportados pelo PFPB. 
3.	Por conseguinte, no âmbito do TCU, a Secex-TCE promoveu a regular citação de Daniela Magnani Jevesier Nunes Romanini, como empresária individual (Peça 39) , para apresentar as suas alegações de defesa ou recolher os valores do correspondente débito diante da não comprovação da boa e regular aplicação dos recursos federais repassados no âmbito do PFPB por intermédio do SUS durante o período de 2/3/2010 a 27/4/2012.
4.	Contudo, em sua defesa por intermédio do respectivo representante legal, Daniela Magnani Jevesier Nunes Romanini apresentou, em suma, as seguintes alegações: (a) o responsável técnico pela realização da auditoria não teria a adequada experiência em capacidade profissional, já que não atuaria como profissional da saúde, mas, sim, como servidor-engenheiro no Ministério da Saúde; (b) as notas fiscais solicitadas pelo Denasus teriam sido apresentadas, mas recusadas, apenas porque a empresa aplicaria a diferente metodologia de controle do estoque, a despeito de essa metodologia não ser ilegal, devendo ter sido aceita, então, pelo Denasus, já que comprovariam a regularidade dos atos praticados; (c) a ocorrência como "registro de dispensação de medicamentos em nome de pessoas falecidas" não seria factível, pois o sistema da Farmácia Popular não liberaria a autorização para a dispensação do medicamento diante da informação de óbito; (d) a ocorrência como "registro de dispensação de medicamentos em nome de funcionários/responsáveis do estabelecimento, sem apresentação de documentação comprobatória", teria resultado no envio ao Denasus das cópias dos cupons fiscais vinculados, com as respectivas prescrições médicas, além dos documentos em apresentação obrigatória, como a cópia do RG e CPF, no ato da compra dos colaboradores da farmácia, ao adquirem os medicamentos pelo "Programa Farmácia Popular", não tendo esses documentos, no entanto, sido aceitos; e (e) o apontamento como "uso indevido de CPF de pessoas que não adquiriram medicamento no estabelecimento" figuraria apenas como informação inidônea da cliente no estabelecimento, já que não teria ocorrido qualquer negativa pelo sistema. 
5.	Todavia, após avaliar a referida defesa, a Secex-TCE assinalou, em síntese, os seguintes aspectos: (i) a equipe de fiscalização do Denasus contou com a servidora farmacêutica, detendo o conhecimento técnico específico sobre a área auditada; (ii) a irregularidade como "registro de dispensação de medicamentos sem a comprovação da aquisição por meio de notas fiscais" surgiria pela farmácia solicitar a autorização para dispensar o medicamento com determinado Código EAN (European Article Number - código de barras) , mas não comprovar posteriormente que esse medicamento existia, de fato, em estoque e tenha sido adquirido, tendo apresentado a nota fiscal de aquisição para o medicamento com outro Código EAN; (iii) o atesto das dispensações realizadas exige obrigatoriamente o armazenamento e a manutenção, por 5 anos, das notas fiscais de aquisição dos medicamentos ou correlatos no programa junto aos fornecedores, além dos cupons fiscais de venda e cupons vinculados assinados pelos clientes, com as respectivas receitas médicas, salientando que essa obrigação estaria expressamente prevista no art. 12 da Portaria GM/MS n.º 3.089, de 2009; (iv) o sistema do PFPB não identificaria os óbitos, contrariando a alegação do defendente, e, nos termos do art. 17 da Portaria GM/MS n.º 3.089, de 2009, o afastamento da responsabilidade pelo registro de dispensação de medicamentos em nome de pessoas falecidas necessitaria da apresentação da documentação tedente a identificar o responsável pela compra dos medicamentos em nome de falecidos, não tendo isso, contudo, ocorrido; (v) o Relatório de Auditoria n.º 15119 indicaria que os defendentes não teriam encaminhado as cópias dos cupons fiscais e vinculados, nem das prescrições médicas referentes às dispensações feitas em nome de funcionários ou responsáveis do estabelecimento, não tendo essa documentação sido encaminhada ao TCU para a análise; e (vi) o defendente alegou que os medicamentos foram regularmente adquiridos pela cliente, mas não encaminhou a cópia dos cupons e da prescrição médica tendente a atestar a legalidade da dispensação, contrariando, assim, o art. 17 da Portaria GM/MS n.º 3.089, de 2009.
6.	Por esse ângulo, após a análise final do feito, a unidade técnica propôs a irregularidade das contas das aludidas responsáveis para condená-las ao pagamento do correspondente débito, além de lhes aplicar a subsequente multa legal; tendo o Parquet especial anuído a essa proposta.
7.	O TCU pode incorporar o parecer da unidade técnica a estas razões de decidir.
8.	Bem se sabe que, em sintonia, entre outros, com os Acórdãos 1.194/2009 e 3.991/2015, da 1ª Câmara, os Acórdãos 27/2004, 6.235/2013 e 3.223/2017, da 2ª Câmara, e os Acórdãos 11/1997 e 997/2015, do Plenário, a jurisprudência do TCU estaria firmada no sentido da pessoal responsabilidade do gestor pela comprovação da boa e regular aplicação dos recursos federais recebidos mediante convênio ou instrumentos congêneres, submetendo todo aquele que administra os recursos públicos ao dever de demonstrar o correto emprego dos valores federais, nos termos do art. 70, parágrafo único, da Constituição de 1988 e do art. 93 do Decreto-Lei n.º 200, de 1967, sem prejuízo de, por analogia à Súmula n.º 286 do TCU, a pessoa jurídica de direito privado também responder como destinatária ou beneficiária dos recursos federais, nos termos do art. 16, § 2º, "b", da Lei n.º 8.443, de 1992.
9.	Por conseguinte, diante da ausência de elementos capazes de demonstrar a boa e regular aplicação dos recursos federais, para além da ausência de evidenciação do nexo causal entre os recursos federais aportados e os supostos dispêndios incorridos no aludido PFPB, a impugnação desses supostos dispêndios configurou a ofensa não só às regras legais, mas também aos princípios basilares da administração pública, já que, ao final e ao cabo, a responsável deixou de prestar a devida satisfação à sociedade sobre o efetivo emprego dos recursos públicos postos à sua disposição, e, assim, restaria confirmada a presunção legal de dano ao erário pelos valores imputados em face do eventual desvio ou desperdício dos respectivos recursos federais, restando por aí adequada a proposta da unidade técnica para a condenação da responsável em débito e em multa.
10.	Não subsistiria, enfim, a prescrição da pretensão punitiva do TCU, já que, nos termos do Acórdão 1441/2016-TCU-Plenário, não transcorreu o período superior a dez anos entre a ordem para a citação no âmbito do TCU, em 2/6/2021 (Peça 37) , e o encerramento da perpetração das aludidas irregularidades continuadas, em 27/7/2012 (Peça 26, p. 7) .
11.	Eis que, por meio do aludido Acórdão 1.441/2016 proferido na Sessão Extraordinária de 8/6/2016, o Plenário do TCU firmou o seu entendimento no sentido de que a prescrição da pretensão punitiva deve seguir a regra geral do prazo decenal, contado a partir do fato, em linha com o art. 205 do Código Civil brasileiro, interrompendo a contagem do aludido prazo com a ordem de citação, nos termos do art. 240, caput, da Lei n.º 13.105 (Código Processual Civil) , de 2015.
12.	Sem prejuízo, no entanto, do respeito a esse entendimento do Tribunal, deve ser reiterada a minha ressalva já registrada em vários outros julgados do TCU no sentido de que, na ausência de lei específica, o TCU não deveria aplicar qualquer prazo prescricional sobre a referida pretensão punitiva ou, então, na pior das hipóteses, o Tribunal deveria aplicar a regra prescricional fixada pela Lei n.º 9.873/1999, não só porque ela trataria diretamente de prescrição no âmbito do direito administrativo sancionador, mas também porque, entre outras medidas, a aludida lei mandaria aplicar o prazo prescricional penal, quando a infração administrativa também configure crime, além de determinar expressamente que, diante de ilícito continuado ou permanente, a contagem do prazo deve iniciar a partir da cessação do aludido ilícito.
13.	A despeito, então, de registrar essa minha posição pessoal, o TCU deve promover a pronta aplicação da multa legal em desfavor da aludida responsável a partir do entendimento fixado pelo aludido Acórdão 1441/2016-TCU-Plenário, até porque também não subsistiria a eventual prescrição da pretensão punitiva do TCU a partir da aplicação da Lei n.º 9.873, de 1999, ante a incidência das diversas causas interruptivas.
14.	Não subsistiria, de todo modo, a eventual necessidade de promover o retorno do presente processo para buscar a citação de outros eventuais responsáveis, estando esse entendimento, aliás, em plena sintonia com a jurisprudência fixada pelo TCU a partir, por exemplo, dos Acórdãos 4.002/2020 e 5.297/2013, da 2ª Câmara, e dos Acórdãos 1.170/2017 e 1.223/2015, do Plenário, já que a ausência dessa nova citação não resultaria em prejuízo à defesa do atual responsável, não só porque o presente processo já estaria em plenas condições de efetivo julgamento pelo TCU, mas também porque a solidariedade passiva seria legalmente erigida em favor do ente estatal credor, e não das eventuais pessoas privadas devedoras, podendo, se for o caso, o atual condenado ajuizar a superveniente ação regressiva em desfavor de outros eventuais responsáveis supostamente coobrigados.
15.	Contudo, como a malsinada irregularidade configuraria a eventual conduta dolosa no sentido de efetivamente facilitar, permitir ou concorrer para que pessoa física ou jurídica privada incorpore ou utilize, de forma indevida, rendas, verbas ou valores integrantes do acervo patrimonial da administração pública, sem a observância das formalidades legais ou regulamentares aplicáveis, resultando no eventual ilícito doloso de improbidade administrativa causador do aludido prejuízo ao erário, nos termos, por exemplo, do art. 10, I e II, da Lei n.º 8.429, de 1992, com a alteração promovida pela Lei n.º 14.230, de 2021, a eventual prescrição da ação de ressarcimento ao erário também não subsistiria, estando esse entendimento em plena consonância com a jurisprudência fixada pelo STF no bojo do RE 852.475-SP, com o trânsito em julgado a partir de 6/12/2019, diante da Tese de Repercussão Geral n.º 897 no sentido de que "São imprescritíveis as ações de ressarcimento ao erário fundadas na prática de ato doloso tipificado na Lei de Improbidade Administrativa".
16.	Diante, portanto, dos elementos de convicção até aqui obtidos neste processo, o TCU deve julgar irregulares as contas de Daniela Magnani Jevesier Nunes Romanini para condená-la ao pagamento do correspondente débito, sem prejuízo, ainda, de lhe aplicar a multa prevista no art. 57 da Lei n.º 8.443, de 1992.
Ante o exposto, voto pela prolação do Acórdão ora submetido a este Colegiado.
TCU, Sala das Sessões, em 5 de julho de 2022.
Ministro-Substituto ANDRÉ LUÍS DE CARVALHO 
Relator